ACORDAO-COMPLETO-2439578

ACÓRDÃO 5083/2021 ATA 9/2021 - SEGUNDA CÂMARA

VISTOS, relatados e discutidos estes autos de atos de aposentadoria exarados pela Universidade Federal do Paraná em favor de Alberto Raimundo de Alencar Lima, Alvaro Tadeu Abelardino, Antonio Carlos Correa Kuster Filho e Antonio Jose de Jesus;
ACORDAM os Ministros do Tribunal de Contas da União, reunidos em Sessão da Segunda Câmara, diante das razões expostas pelo Relator, nos termos do art. 71, inciso III, da Constituição Federal; do art. 1º, inciso V, e do art. 39, inciso II, da Lei nº  8.443, de 16 de julho de 1992; do art. 1º, inciso VIII, do art. 259, inciso II, do art. 260, § 1º, do Regimento Interno, em:
9.1 reconhecer os registros tácitos dos atos de concessão de aposentaria de Alberto Raimundo de Alencar Lima, Alvaro Tadeu Abelardino, Antonio Carlos Correa Kuster Filho e Antonio Jose de Jesus; 
9.2 determinar à Universidade Federal do Paraná, com fundamento no inciso I do art. 4º da Resolução nº  315, de 22 de abril de 2020, que:
9.2.1 no prazo de 15 (quinze) dias, contados da data do conhecimento do acórdão, dar ciência do inteiro teor desta deliberação aos interessados;
9.2.2 no prazo de 30 (trinta) dias, contados da data do conhecimento do acórdão, disponibilize a este Tribunal, por meio do Sistema e-Pessoal, comprovante das datas em que os interessados tiverem tomado conhecimento deste Acórdão, conforme o art. 21, inciso I, da Instrução Normativa nº  78, de 2018;
9.3 orientar a Secretaria de Fiscalização de Integridade de Atos e Pagamentos de Pessoal e de Benefícios Sociais para que dê início aos procedimentos destinados à revisão de ofício do ato inicial de concessão de aposentadoria de Antonio Jose de Jesus, nos termos do subitem 9.2.1 do Acórdão 122/2021-TCU-Plenário, relatado pelo Ministro Walton Alencar Rodrigues;
9.4 dar ciência deste acórdão à Universidade Federal do Paraná, informando que o teor integral da deliberação poderá ser obtido no endereço eletrônico www.tcu.gov.br/acordaos.

APOSENTADORIA. PROCESSO GERADO AUTOMATICAMENTE COM ATOS PRIORIZADOS/SELECIONADOS PELA SEFIP

Segunda Câmara

Universidade Federal do Paraná.

3. Interessados/Responsáveis:
3.1. Interessados: Alberto Raimundo de Alencar Lima (XXX.860.741-XX); Alvaro Tadeu Abelardino (XXX.971.489-XX); Antonio Carlos Correa Kuster Filho (XXX.718.619-XX); Antonio Jose de Jesus (XXX.824.599-XX).

13.1. Ministros presentes: Bruno Dantas (Presidente), Augusto Nardes, Aroldo Cedraz e Raimundo Carreiro (Relator).
13.2. Ministro-Substituto presente: André Luís de Carvalho.

ACORDAO-COMPLETO-2525709

Acórdão 607/2022 - Plenário

RAIMUNDO CARREIRO

Trata-se de ato de aposentadoria em favor de Alberto Raimundo de Alencar Lima, Alvaro Tadeu Abelardino, Antonio Carlos Correa Kuster Filho e Antonio Jose de Jesus, ex-servidores da Universidade Federal do Paraná. 
2.	Reproduzo a seguir a instrução Sefip (peça 7) , ratificada pelo diretor da unidade (peça 8) e endossada pelo Ministério Público do TCU, em parecer de lavra do eminente Procurador Sérgio Ricardo Costa Caribé (peça 9) :
"INTRODUÇÃO
1.	Trata-se de atos de concessão de aposentadoria de Alberto Raimundo de Alencar Lima, Alvaro Tadeu Abelardino, Antonio Carlos Correa Kuster Filho e Antonio Jose de Jesus, ex-servidores da Universidade Federal do Paraná.
2.	Os atos foram submetidos, para fim de registro, à apreciação do Tribunal de Contas da União (TCU) , de acordo com o art. 71, inciso III, da Constituição Federal. O cadastramento e a disponibilização ao TCU ocorreram por intermédio do Sistema de Apreciação e Registro de Atos de Admissão e Concessões, na forma dos arts. 2º, caput e incisos I a VI, e 4º, caput, da Instrução Normativa - TCU 78/2018.
EXAME TÉCNICO
Procedimentos preliminares aplicados
3.	Os procedimentos para exame, apreciação e registro de atos de pessoal encontram-se estabelecidos na Instrução Normativa TCU 78/2018 e na Resolução TCU 206/2007. Essas normas dispõem, respectivamente, em seus arts. 4º, § 2º, e 3º, § 3º que os atos de pessoal disponibilizados por meio do Sistema de Apreciação e Registro de Atos de Admissão e Concessões devem ser submetidos a crítica preliminar automatizada do próprio sistema, com base em parâmetros predefinidos.
4.	Relativamente aos atos de concessão de aposentadoria, as rotinas de crítica das informações cadastradas no Sistema de Apreciação e Registro de Atos de Admissão e Concessões foram elaboradas e validadas levando-se em conta as peculiaridades desses atos. Os itens de verificação do sistema compreendem prazos e fundamentos legais, assim como eventuais ocorrências de acumulação. Trata-se de verificações mais abrangentes, minuciosas e precisas do que aquelas que podem ser realizadas por mãos humanas, proporcionando um nível de segurança ainda maior.
5.	Além da crítica automatizada, há verificação humana adicional no caso de haver alertas do sistema ou informações não formatadas, como esclarecimentos do gestor ou do controle interno.
6.	As críticas também consideram os registros do Sistema Integrado de Administração de Recursos Humanos (Siape) . O Siape disponibiliza informações atualizadas sobre as parcelas que integram os proventos, diferentemente, portanto, do Sistema de Apreciação e Registro de Atos de Admissão e Concessões, que informa as parcelas no momento do registro do ato.
7.	Essa confrontação com o Siape provê uma visão atual e verdadeira da situação, o que permite descaracterizar irregularidades e inconsistências que, embora constantes do Sistema de Apreciação e Registro de Atos de Admissão e Concessões, já foram corrigidas.
Exame das constatações
8.	Antes da análise de cada ato de aposentadoria dos autos, cabe esclarecer o posicionamento desta Corte de Contas e da jurisprudência do Supremo Tribunal Federal quanto à contagem ponderada de tempo de serviço (contribuição) em decorrência de atividades laborais exercidas em condições especiais passíveis de prejudicar a saúde ou a integridade física após o advento da Lei 8.112/1990, com fundamento nos Mandados de Injunção 880-9, 1071-4, 1442-6 e 3389 do Supremo Tribunal Federal, bem como a contagem ponderada para servidores que laboraram, como celetistas e antes da publicação da Lei 8.112/1990, em condições insalubres.
9.	No que concerne à contagem ponderada de tempo de serviço prestado em condições insalubres, antes do advento do Regime Jurídico Único, o entendimento deste Tribunal firmado no Acórdão 2008/2006-TCU-Plenário (Ministro Relator Walton Alencar Rodrigues) é no sentido de ser possível a contagem de tempo de serviço para concessão de aposentadoria estatutária com o aproveitamento de tempo especial prestado sob condições insalubres, perigosas ou penosas. 
10.	Assim, o servidor público que exerceu, como celetista, no serviço público, atividades insalubres, penosas ou perigosas, em período anterior à vigência da Lei 8.112/1990, tem direito à contagem especial de tempo de serviço para efeito de aposentadoria.
11.	Além disso, por intermédio do Acórdão 911/2014-TCU-Plenário, de relatoria do Ministro Benjamin Zymler, este Tribunal deixou assente que, mesmo observando os parâmetros do Acórdão 2008/2006-TCU-Plenário, a contagem especial de tempo prestado em condições insalubres para servidores ocupantes de cargos de natureza estritamente administrativa somente poderá ocorrer se estiver efetivamente demonstrada a existência de risco ou de agentes nocivos à saúde no local de trabalho, devidamente atestado por laudo pericial.
12.	Apenas a título de racionalidade administrativa, esta Corte de Contas tem aceitado, sem necessidade de comprovação, a averbação do tempo de atividade insalubre realizada de ofício pelo órgão de origem em relação a cargos cujo exercício, presume-se, envolve atividades de risco para a higidez física, como no caso dos servidores que trabalham na área de saúde a exemplo dos médicos, odontólogos, auxiliares de enfermagem e agentes de saúde pública, conforme dito pelo Ministro-Relator no voto condutor do Acórdão 911/2014-TCU-Plenário. 
13.	No que tange à contagem ponderada de períodos de contribuição após a publicação da Lei 8.112/1990, o Supremo Tribunal Federal (STF) concedeu ordens injuncionais para reconhecer a mora do Poder Público quanto à edição da lei que disciplina o artigo 40, § 4º, inciso III, da Constituição Federal, garantindo aos filiados da entidade sindical o direito de ter seus pedidos de aposentadoria especial analisados pela autoridade administrativa competente à luz do artigo 57 da Lei n. 8.213/1991.
14.	Resolvendo a questão da mora legislativa quanto ao disposto do artigo 40, § 4º, inciso III, da Constituição Federal, o STF editou a Súmula Vinculante 33, onde foi suprida a lacuna deixada pelo Poder Público relativa à edição da lei complementar que regulamenta o supramencionado dispositivo constitucional. 
15.	A Súmula Vinculante 33 possui o seguinte conteúdo: 
"Aplica-se ao servidor público, no que couber, as regras do regime geral da previdência social sobre aposentadoria especial de que trata o artigo 40, § 4º, inciso III, da Constituição Federal, até a edição de lei complementar específica." (grifo nosso) 
16.	Assim, o argumento de que não há edição de lei complementar que regulamente o artigo 40, § 4º, inciso III, da Constituição Federal, para se aceitar o deferimento de aposentadoria especial não mais se sustenta, considerando o conteúdo da Súmula Vinculante 33 do STF.
17.	É preciso esclarecer que os MI 880-9 e a Súmula Vinculante 33 reconhecem a omissão legislativa do artigo 40, § 4º, inciso III, da Constituição Federal. Assim, para as aposentadorias estatutárias especiais deferidas com base nesse fundamento, deverão ser observados os mesmos critérios para as aposentadorias especiais deferidas àqueles vinculados ao regime geral de previdência social, nos termos do artigo 57 da Lei n. 8.213/1991.
18.	Desse modo, não é possível a averbação de tempo insalubre após o advento da Lei 8.112/1990 e o aproveitamento para a aposentadoria de servidores com fundamento diverso daquele constante na decisão do Pretório Excelso.
19.	O próprio STF já decidiu que a concessão de aposentadoria especial prevista no art. 40, § 4º da Constituição Federal, não garante a contagem ponderada de tempo de serviço diferenciada ao servidor público, mas tão somente o efetivo gozo da aposentadoria especial:
Conversão de tempo especial em comum e Súmula Vinculante 33
Saliente-se, ademais, que a Súmula Vinculante 33 apenas garantiu aos servidores públicos o direito de aposentadoria especial, mas não a conversão do tempo de serviço especial em comum. Confira-se a redação do enunciado: (...) 
De fato, o Supremo Tribunal Federal, por reiteradas vezes, em sede de mandado de injunção (em que se firmou o entendimento consubstanciado na Súmula Vinculante 33) , se pronunciou acerca da ilegitimidade da utilização dessa via processual com o fim de se obter desde logo a contagem diferenciada de tempo de serviço para servidores públicos.
ARE 793.144 ED-segundos, Relator Ministro Teori Zavascki, Segunda Turma, julgamento em 30.9.2014, DJe de 13.10.2014.
Mandado de injunção e contagem diferenciada de tempo
Com efeito, a jurisprudência dessa Corte assentou o não cabimento de mandado de injunção que visa a contagem diferenciada e posterior averbação de tempo do serviço prestado em condições especiais, uma vez que não há previsão constitucional da referida contagem." 
MI 1.278 AgR, Relator Ministro Gilmar Mendes, Tribunal Pleno, julgamento em 30.4.2014, DJe de 19.5.2014.
EMENTA: Agravo regimental em mandado de injunção. Pedido de conversão do tempo de serviço. Ausência de previsão constitucional. Recurso provido. 
1. O mandado de injunção volta-se à colmatagem de lacuna legislativa capaz de inviabilizar o gozo de direitos e liberdades constitucionalmente assegurados, bem assim de prerrogativas inerentes à nacionalidade, à soberania e à cidadania (art. 5º, LXXI, CF/1988) . 
2. É imprescindível, para o exame do writ, a presença de dois pressupostos sucessivos: i) a verificação da omissão legislativa e ii) a efetiva inviabilidade do gozo de direito, faculdade ou prerrogativa consagrados constitucionalmente em razão do citado vácuo normativo. 
3. O preceito constitucional em foco na presente demanda não assegura a contagem diferenciada do tempo de serviço e sua averbação na ficha funcional; o direito subjetivo corresponde à aposentadoria em regime especial, devendo esta Suprema Corte atuar na supressão da mora legislativa, cabendo à autoridade administrativa a análise de mérito do direito, após exame fático da situação do servidor. 
4. A pretensão de garantir a conversão de tempo especial em tempo comum mostra-se incompatível com a presente via processual, uma vez que, no mandado de injunção, cabe ao Poder Judiciário, quando verificada a mora legislativa, viabilizar o exercício do direito subjetivo constitucionalmente previsto (art. 40, § 4º, da CF/88) , no qual não está incluído o direito vindicado. 
5. Agravo regimental provido para julgar improcedente o mandado de injunção. 
MI 2.123 AgR/DF, Relator p/ acórdão Ministro Dias Toffoli, Plenário, in DJe 1/8/2013
20.	Cumpre ainda citar para a análise dos atos em tela a Súmula TCU 245, na qual o TCU firmou o entendimento de que é irregular a conversão, com ponderação, consoante a seguinte redação:
Não pode ser aplicada, para efeito de aposentadoria estatutária, na Administração Pública Federal, a contagem ficta do tempo de atividades consideradas insalubres, penosas ou perigosas, com o acréscimo previsto para as aposentadorias previdenciárias segundo legislação própria, nem a contagem ponderada, para efeito de aposentadoria ordinária, do tempo relativo a atividades que permitiriam aposentadoria especial com tempo reduzido.
21.	Constitui outra exceção a essa regra, a atividade docente exercida até 9/7/1981. É que a atividade de magistério, classificada como penosa pelo Decreto 53.831/1964 (o que, automaticamente, ensejava a contagem ponderada do tempo de serviço) , deixou de ser com a promulgação da Emenda Constitucional 18/1981. Esse entendimento foi reconhecido pelo STF, consoante as decisões a seguir transcritas:
"PREVIDENCIÁRIO. AGRAVO REGIMENTAL NO RECURSO EXTRAORDINÁRIO COM AGRAVO. MAGISTÉRIO. CONVERSÃO DO TEMPO DE SERVIÇO ESPECIAL EM COMUM. SERVIÇO PRESTADO ANTES DA EC 18/81. POSSIBILIDADE. 1. No regime anterior à Emenda Constitucional 18/81, a atividade de professor era considerada como especial (Decreto 53.831/64, Anexo, Item 2.1.4) . Foi a partir dessa Emenda que a aposentadoria do professor passou a ser espécie de benefício por tempo de contribuição, com o requisito etário reduzido, e não mais uma aposentadoria especial. 2. Agravo regimental a que se dá parcial provimento" (ARE 742005 AgR, Rel. Min. Teori Zavascki, Segunda Turma, DJE 1/4/2014) .
"Recurso extraordinário com agravo. Repercussão geral da questão constitucional reconhecida. Reafirmação de jurisprudência. 2. Direito Previdenciário. Magistério. Conversão do tempo de serviço especial em comum. 3. Impossibilidade da conversão após a EC 18/81. Recurso extraordinário provido" (ARE 703.550 AgR, Rel. Min. Gilmar Mendes, Plenário, DJE 21/10/2014) .
21.	Considerando o elementos expostos sobre a matéria, passa-se a análise de cada ato de aposentadoria.
Análise do ato de concessão de aposentadoria de Alberto Raimundo de Alencar Lima (CPF XXX.860.741-XX) 
22.	Trata-se do ato inicial de aposentadoria do interessado. Consoante exposto nos esclarecimentos do gestor de pessoal, a Universidade Federal do Paraná (UFPR) utilizou critérios de contagem ponderada de tempo de serviço prestado em condições insalubre no período entre 1/6/1981. 
23.	O interessado aposentou-se no cargo de Assistente de Administração, o que exigiria a comprovação a partir de laudo pericial das atividades insalubres realizadas. 
24.	Contudo, expurgando-se o tempo averbado pela unidade de origem, verifica-se que o interessado conta com tempo de contribuição para a aposentadoria com o fundamento informado pela UFTM (art. 3º da Emenda Constitucional 47/2005) e, desta forma, o ato pode ser considerado legal, com o consequente registro.
Análise do ato de concessão de aposentadoria de Alvaro Tadeu Abelardino (CPF XXX.971.489-XX) 
25.	Trata-se do ato de alteração da aposentadoria do interessado. O ato inicial foi julgado ilegal pelo Acórdão 5573/2009-TCU-Primeira Câmara, proferido na sessão de 29/9/2009, em razão da inclusão da parcela de 3,17%, originária de resíduo decorrente da conversão dos salários do funcionalismo em URV, promovida por meio da Lei 8.880/1994.
26.	Em consulta a ficha financeira do interessado e o esclarecimentos contidos no ato, observa-se que o interessado não mais aufere tal rubrica em seus proventos. Assim, temos que a irregularidade foi devidamente sanada.
27.	A UFPR averbou ainda 3 anos, 9 meses e 26 dias de tempo de serviço prestado em condições insalubres. Considerando que o interessado exercia o cargo de professor e foi admitido 30/11/1971, o ex-servidor faz jus a contagem ponderada até 9/7/1981, data da promulgação da Emenda Constitucional 18/1981.
28.	Considerando o exposto, entende-se que o ato é legal e pode receber a chancela da legalidade pela Corte de Contas.
Análise do ato de concessão de aposentadoria de Antônio Carlos Correa Kuster Filho (CPF XXX.718.619-XX) 
29.	Trata-se do ato inicial de aposentadoria do interessado no cargo de Médico, exercido na UFPR. A Universidade utilizou critérios de contagem ponderada de tempo de serviço prestado em condições insalubres pelo ex-servidor, como celetista, até o advento da Lei 8.112/1990.
30.	A vigência do ato de aposentadoria do interessado ocorreu em 25/8/2015, data em que o interessado contava com 32 anos e 21 dias de contribuição para obter o benefício previdenciário. Além de 1 ano e 11 dias de licenças que contam como de efetivo exercício para fins de aposentadoria.
31.	A Universidade averbou ainda 2 anos, 11 meses e 16 dias de tempo laborado em condições insalubres, contado de forma ponderada.
32.	O ex-servidor aposentou-se em cargo da área de saúde (Médico) e entrou no serviço público federal em 1/8/1983 para o exercício do mesmo cargo. Deste modo, infere-se que exerceu atividade insalubre desde sua admissão no cargo, como celetista, até a publicação da Lei 8.112/1990. Faz jus, portanto, a contagem ponderada pelos argumentos já expostos.
33	Não se constatou qualquer irregularidade que obste a chancela pela legalidade do ato em análise pela Corte de Contas.
Análise do ato de concessão de aposentadoria de Antônio José de Jesus (CPF XXX.718.619-XX) 
34.	Trata-se do ato inicial de aposentadoria no cargo de Mestre de Edificações e Infraestrutura. No ato de aposentadoria conta a averbação de tempo com contagem ponderada de tempo de serviço para uma aposentadoria que utilizou fundamento diverso daquele amparado pela Súmula Vinculante 33 e ordens injuncionais deferidas, além de contagem ponderada de tempo de exercício de cargo, como celetista, até o advento da Lei 8.112/1990.
35.	A vigência do ato de aposentadoria data de 15/2/2013, o interessado contava então com 29 anos, 8 meses e 12 dias de contribuição para obter o benefício previdenciário.
36.	Entendemos que foi indevida a averbação de contagem ponderada de tempo de serviço prestado em condições insalubres com fundamento em ordens injuncionais, pois o ex-servidor não se aposentou com fundamento no artigo 40, § 4º, inciso III, da Constituição Federal e sim com fundamento no art. 3º da Emenda Constitucional 47/2005.
37.	O ex-servidor aposentou-se em cargo administrativo (conforme o Acórdão 8351/2016-TCU-Segunda Câmara) . Desse modo, a averbação realizada pela UFPR prescinde de laudo pericial que comprove as condições insalubres nas quais as atividades do interessado eram realizadas.
38.	Contudo, se por hipótese acrescentássemos tal período ao tempo de contribuição do interessado sem requisitar a documentação probatória retro mencionada, o ex-servidor não conta com tempo de contribuição para a aposentadoria com o fundamento informado pela UFPR (art. 3º da Emenda Constitucional 47/2005) e, desta forma, o ato deve considerado ilegal, com a consequente negativa de registro.
CONCLUSÃO
39.	A abrangência e a profundidade das verificações levadas a efeito fundamentam convicção de que os atos de Alberto Raimundo de Alencar Lima, Alvaro Tadeu Abelardino, Antonio Carlos Correa Kuster Filho, devem ser considerados legais, com o consequente registro do TCU e o ato de Antônio José de Jesus deve ser considerado ilegal, com negativa de registro pela Corte de Contas.
40.	Deve-se dispensar a devolução dos valores indevidamente recebidos de boa-fé pelos interessados, nos termos do Enunciado 106 da Súmula de Jurisprudência deste Tribunal.
41.	Por fim, vale destacar que os atos em análise foram disponibilizados ao TCU há menos de cinco anos. Portanto, segundo o entendimento estabelecido no Acórdão 587/2011-TCU-Plenário, não é necessária a instauração do contraditório.
PROPOSTA DE ENCAMINHAMENTO
42.	Ante o exposto, com fundamento nos arts. 71, inciso III, da Constituição Federal, 1o, inciso V, e 39, incisos I e II, da Lei 8.443/1992 e 260, § 1º e 5º, do Regimento Interno do Tribunal de Contas da União, bem como art. 7º, § 4º da IN 78/2018, propõe-se:
a) considerar LEGAL e conceder o registro do ato de Alberto Raimundo de Alencar Lima (CPF: XXX.860.741-XX) , Alvaro Tadeu Abelardino (CPF: XXX.971.489-XX) , Antonio Carlos Correa Kuster Filho (CPF: XXX.718.619-XX) .	
b) considerar ILEGAL e negar o registro do ato de Antonio Jose de Jesus (CPF: XXX.824.599-XX) .
	c) determinar à Universidade Federal do Paraná que:
c.1) abstenha de realizar pagamentos para o ato ora apreciado pela ilegalidade, no prazo 15 (quinze) dias, contados a partir da ciência desta deliberação, sujeitando-se a autoridade administrativa omissa à responsabilidade solidária, nos termos do art. 262, caput, do Regimento Interno do TCU;
c.2) informe ao interessado: 
c.2.1)  o teor do Acórdão que vier a ser prolatado, encaminhando ao TCU, no prazo de trinta dias, comprovante da data de ciência pelos respectivos interessados, nos termos do art. 4º, § 3º, da Resolução - TCU 170/2004;
c.2.2) caso manifeste interesse, pode se manter aposentado com base em outro fundamento legal e desde que cumpra os requisitos legais exigidos; ou poderá retornar à atividade para completar o requisito temporal para nova aposentadoria ¿ a qual, obrigatoriamente, deverá fundamentar-se nas regras vigentes no momento da nova concessão;"
*** Parecer do MPTCU ***
"Trata-se da apreciação, para fins de registro, de quatro atos de concessão de aposentadoria emitidos pela Universidade Federal do Paraná.
A Secretaria de Fiscalização de Pessoal (Sefip) propõe a ilegalidade do ato emitido em favor de Antonio Jose de Jesus, tendo em vista a averbação de tempo de serviço ponderado, decorrente do exercício de atividades insalubres antes e após a Lei 8.112/1990, em desacordo com a jurisprudência deste Tribunal; e a legalidade dos demais atos constantes dos autos, em razão de que, com a retirada do tempo ponderado indevido do ato de Alberto Raimundo de Alencar Lima o mesmo continua fazendo jus ao fundamento legal utilizado e os demais não apresentam irregularidades.
De fato, o cômputo ponderado de tempo de serviço exercido em condições insalubres após a edição da Lei 8.112/1990, para a obtenção de aposentadoria comum, sob a alegação de estar amparado em Mandado de Injunção contraria a jurisprudência deste Tribunal e do Supremo Tribunal Federal acerca da matéria.
Nesse sentido, cabe transcrever os trechos do voto condutor do Acórdão 3608/2013-TCU-Primeira Câmara, relatado pelo Ministro Benjamin Zymler, que explicam muito bem a matéria, nos seguintes termos:
VOTO
 (...) 
24. Observe-se que em relação ao período posterior à edição da Lei nº 8.112/1990, esta Corte de Contas deixou clara a inviabilidade jurídica da contagem de tempo de serviço prestado sob condições insalubres de forma ponderada, pois, neste caso, sempre houve a necessidade de edição de lei complementar a tratar do tema. Acrescente-se que o entendimento do STF era de que se tratava de norma de eficácia limitada, dependendo, para sua plena eficácia, de lei complementar que iria regulamentá-la. Nesse sentido: RE-AgR 428511/DF, Relator: Min. SEPÚLVEDA PERTENCE, Julgamento: 14/02/2006 Órgão Julgador: Primeira Turma e MI 462 / MG, Relator: Min. MOREIRA ALVES, Julgamento: 06/09/1995, Órgão Julgador: Tribunal Pleno. 
25. Em verdade, observa-se do disposto no § 4º do art. 40 da CF/1988 que o legislador constituinte buscou assegurar aposentadoria especial aos servidores públicos que fossem portadores de deficiência, ou que laborassem em condições perigosas, penosas ou insalubres, não havendo qualquer referência a tempo de contagem ponderada para fins de aposentadoria comum, que se trata de matéria diversa. Acrescente-se que o próprio dispositivo constitucional em tela expressamente veda a adoção de requisitos e critérios diferenciados de aposentadoria, com exceção daqueles que expressamente enuncia. 
26. Em relação ao Mandado de Injunção nº 992, impetrado pela Associação Nacional dos Médicos Peritos da Previdência Social perante o Supremo Tribunal Federal, cumpre dizer que a Relatora do feito, Ministra Ellen Gracie, nada mais fez do que colmatar a lacuna existente na regulamentação do § 4º do art. 40 da CF/1988 com a norma existente no art. 57 da Lei nº 8.213/1991, valendo registrar que os precedentes do STF sobre a matéria dizem respeito somente a casos de aposentadoria especial. Nesse sentido, o seguinte trecho do voto da Min. Cármen Lúcia no MI 795, no qual é enfatizado tratar-se apenas da questão da aposentadoria especial: 
"De igual forma, mandados de injunção foram impetrados neste Supremo Tribunal Federal sob o argumento de carência de norma regulamentadora do art. 40, § 4º, da Constituição da República, o que inviabilizaria o exercício dos direitos constitucionais dos servidores públicos que trabalham sob condições prejudiciais de obter a denominada aposentadoria especial".
27. Assim sendo, há certeza no que concerne à aplicação do art. 57 da Lei nº 8.213/1991 apenas aos casos de aposentadoria especial. Não se tratou na aludida ação mandamental da chamada contagem ponderada de tempo de serviço para fins de aposentadoria comum, não tendo a referida decisão judicial, portanto, assegurado este direito.
O próprio Supremo Tribunal Federal também já afastou a possibilidade de conversão do tempo exercido após a vigência da Lei 8.112/1990 para aposentadoria comum, conforme se verifica na ementa transcrita a seguir:
EMENTA: Agravo regimental em mandado de injunção. Pedido de conversão do tempo de serviço. Ausência de previsão constitucional. Recurso provido. 1. O mandado de injunção volta-se à colmatagem de lacuna legislativa capaz de inviabilizar o gozo de direitos e liberdades constitucionalmente assegurados, bem assim de prerrogativas inerentes à nacionalidade, à soberania e à cidadania (art. 5º, LXXI, CF/1988) . 2. É imprescindível, para o exame do writ, a presença de dois pressupostos sucessivos: i) a verificação da omissão legislativa e ii) a efetiva inviabilidade do gozo de direito, faculdade ou prerrogativa consagrados constitucionalmente em razão do citado vácuo normativo. 3. O preceito constitucional em foco na presente demanda não assegura a contagem diferenciada do tempo de serviço e sua averbação na ficha funcional; o direito subjetivo corresponde à aposentadoria em regime especial, devendo esta Suprema Corte atuar na supressão da mora legislativa, cabendo à autoridade administrativa a análise de mérito do direito, após exame fático da situação do servidor. 4. A pretensão de garantir a conversão de tempo especial em tempo comum mostra-se incompatível com a presente via processual, uma vez que, no mandado de injunção, cabe ao Poder Judiciário, quando verificada a mora legislativa, viabilizar o exercício do direito subjetivo constitucionalmente previsto (art. 40, § 4º, da CF/88) , no qual não está incluído o direito vindicado. 5. Agravo regimental provido para julgar improcedente o mandado de injunção. (MI 2.123 AgR/DF, Relator p/ acórdão Ministro Dias Toffoli, Plenário, in DJe 1/8/2013 - grifou-se.) 
Além disso, a jurisprudência deste Tribunal acerca da averbação, para fins de aposentadoria, do tempo de serviço ponderado decorrente do exercício de atividades insalubres está consubstanciada no Acórdão 911/2014-TCU-Plenário, relatado pelo eminente Ministro Benjamin Zymler, especialmente para os cargos de natureza genérica ou administrativa, como é o caso em análise.
Segundo o referido decisum, para os referidos cargos, a legalidade dos atos está condicionada à existência de elementos suficientes que comprovem ou permitam presumir que os interessados exerceram suas atividades em ambientes insalubres, condição sine qua non para que possam ser beneficiados pela contagem especial do tempo de serviço.
In casu, o cargo do servidor Antonio Jose de Jesus não permite inferir o exercício de atividades insalubres. Além disso, com a retirada dos tempos ponderados decorrentes do exercício de atividades insalubres após o advento da Lei 8.112/1990, ele não possui tempo suficiente para se aposentar pelo fundamento legal utilizado.
Ante o exposto, este membro do Ministério Público de Contas, em consonância com a Unidade Técnica, propõe a ilegalidade do ato emitido em favor de Antonio Jose de Jesus; e a legalidade dos demais atos constantes dos autos, em razão de que, com a retirada do tempo ponderado indevido do ato de Alberto Raimundo de Alencar Lima o mesmo continua fazendo jus ao fundamento legal utilizado e os demais não apresentam irregularidades."
3.	É o Relatório.

não há

Procurador Sergio Ricardo Costa Caribé.

APOSENTADORIA. AUSÊNCIA DE COMPROVAÇÃO DE CONDIÇÃO DE INSALUBRIDADE. CÔMPUTO IRREGULAR DO TEMPO PARA FINS DE APOSENTADORIA ESTATUTÁRIA. ATOS HÁ MAIS DE CINCO ANOS NO TCU. RECONHECIMENTO DOS REGISTROS TÁCITOS. REVISÃO DE OFÍCIO

APOSENTADORIA (APOS)

Secretaria de Fiscalização de Integridade de Atos e Pagamentos de Pessoal e de Benefícios Sociais (Sefip).

Atuo em razão de sorteio realizado nos termos do art. 13 da Resolução-TCU 175, de 25 de maio de 2005.
Trata-se de atos de aposentadoria exarados pela Universidade Federal do Paraná em favor de Alberto Raimundo de Alencar Lima, Alvaro Tadeu Abelardino, Antonio Carlos Correa Kuster Filho e Antonio Jose de Jesus.
A Secretaria de Fiscalização de Pessoal (Sefip) manifesta-se conforme se segue.
0. Os atos referentes a Alberto Raimundo de Alencar Lima, Alvaro Tadeu Abelardino e Antonio Carlos Correa Kuster Filho seriam legais, devendo ser-lhes concedido o registro, pois os interessados contariam com tempo de contribuição suficiente para a concessão de aposentadoria integral. Além disso, a unidade técnica informa que a irregularidade anteriormente detectada no Acórdão 5573/2009-TCU-Primeira Câmara (Relator Ministro Augusto Nardes) , relativa ao pagamento de resíduo de URV para o Sr. Alvaro Tadeu Abelardino, foi devidamente sanada.
0. Já o ato de Antonio Jose de Jesus, por sua vez, seria ilegal e deveria ter seu registro negado, pois teria ocorrido contagem ponderada de tempo de serviço além da contagem referente ao tempo prestado na condição de celetista, até o advento da Lei 8.112/1990. Também teria constado dos assentamentos do interessado a ausência de laudo pericial comprobatório apto a justificar a averbação de tempo de serviço laborado em condições insalubres. Entretanto, a unidade aponta que, ainda que fosse comprovado esse tempo, o servidor não teria cumprido os 35 anos de contribuição, conforme previsão do art. 3º da Emenda Constitucional 47/2005.
O Ministério Público anui às conclusões apresentadas pela unidade técnica, reforçando que, especialmente para cargos de natureza genérica ou administrativa, como no presente caso, a legalidade da contagem ponderada está condicionada à existência de elementos suficientes que comprovem ou permitam presumir as condições de insalubridade.
Acompanho as conclusões apresentadas pela área técnica e pelo Parquet, tomando as análises empreendidas nos autos como razão para decidir. 
Contudo, a solução deste processo deve ser distinta daquelas constantes dos pareceres dos autos. Ocorre que os atos deram entrada no Tribunal há mais de cinco anos: Alberto Raimundo de Alencar Lima, 29/5/2015; Alvaro Tadeu Abelardino, 11/11/2015; Antonio Carlos Correa Kuster Filho, 13/10/2015; e Antonio Jose de Jesus, 12/2/2016. 
Nesses casos, conforme registrado no Acórdão 122/2021-TCU-Plenário, Relator Ministro Walton Alencar Rodrigues, deve-se reconhecer o registro tácito desses atos e apenas aquele eivado de ilegalidade, em análise não exauriente, deve voltar à unidade técnica para que dê imediato início aos procedimentos destinados à revisão de ofício. Tal entendimento está em perfeita consonância com decisão proferida pelo Supremo Tribunal Federal (RE 363.553/RS) .
Desse modo, cabe reconhecer os registros tácitos dos atos de aposentadoria ora em análise.
	Ante o exposto, VOTO no sentido de que seja adotado o Acórdão que ora submeto a este Colegiado.
	TCU, Sala das Sessões Ministro Luciano Brandão Alves de Souza, em 30 de março de 2021.
RAIMUNDO CARREIRO 
Relator